【裁判字號】    98,上更(一),86
【裁判日期】    981117
【裁判案由】    分配表異議之訴
【裁判全文】
臺灣高等法院民事判決                98年度上更(一)字第86號
上  訴  人  甲○○
訴訟代理人  包漢銘律師
被 上訴 人  宜蘭縣員山鄉農會
法定代理人  乙○○
訴訟代理人  李秋銘律師
複 代理 人  黃金亮律師
上列當事人間分配表異議之訴事件，上訴人對於中華民國97年5
月22日臺灣宜蘭地方法院97年度訴字第26號第一審判決提起上訴
，經最高法院發回更審，本院於98年11月3日言詞辯論終結，玆
判決如下：
    主      文
原判決關於駁回上訴人後開第2項之訴部分，及除確定部分外訴
訟費用之裁判廢棄。
臺灣宜蘭地方法院九十六年度執字第四九九六號給付票款強制執
行事件，於民國九十六年十二月七日所作如附件之分配表，就次
序6被上訴人抵押債權原本金額及分配金額逾新臺幣貳佰萬元部
分應予剔除，不得列入分配。
第一、二審及發回前第三審訴訟費用，除確定部分外由被上訴人
負擔。
    事實及理由
一、本件上訴人主張：訴外人鄭筱芳於民國94年7月7日為向被上
    訴人借款新台幣（下同）700萬元，而以訴外人所有坐落宜
    蘭縣冬山鄉○○段424號土地（下稱系爭土地），與坐落於
    宜蘭縣羅東鎮○○段156號土地及其上門牌號碼為宜蘭縣羅
    東鎮○○路○段176號之房屋，為被上訴人設定本金最高限額
    新台幣（下同）840萬元之第一順位抵押權。鄭筱芳嗣於95
    年9 月29日將前開不動產全部出賣予伊，經兩造協議，被上
    訴人同意由伊代鄭筱芳清償前開700萬元之借款後，即塗銷
    該抵押權登記。伊遂於96年1月10日先行清償其中500萬7232
    元本息欠款，被上訴人即於次日出具抵押權部分塗銷同意書
    予伊，伊並辦理前開第156地號土地及其上第176號房屋之抵
    押權塗銷登記，故以系爭土地設定之抵押權（以下稱系爭抵
    押權）所擔保之借款債權僅餘200萬元。嗣系爭土地於辦理
    所有權移轉登記予伊前，遭訴外人即鄭筱芳之另債權人華開
    租賃股份有限公司向原法院聲請強制執行（即原法院96年度
    執字第4996號強制執行事件）予以拍賣，並以400萬元拍定
    。詎被上訴人竟於上開強制執行事件中陳報以系爭抵押權所
    擔保之債權餘額尚有1043萬8055元，原法院遂據以於96年12
    月7日作成被上訴人為第6分配次序，分配金額達387萬5902
    元之分配表（如附件），致伊於系爭土地上所設定之第2、3
    順位抵押權，於系爭執行事件得受分配之權益受損等情，爰
    依強制執行法第41條之規定，提起本件分配表異議之訴，求
    為判決命上訴人於系爭執行事件，依附件分配表次序6（原
    判決誤繕為7）之抵押債權所分配之金額，於超過200萬元部
    分予以剔除，不得列入分配（上訴人逾上開部分之請求，經
    原審判決駁回其訴，已經確定）並對於原判決提起上訴，聲
    明：(一)原判決除確定部分外廢棄。(二)上開廢棄部分，臺灣宜
    蘭地方法院96年度執字第4996號給付票款強制執行事件，於
    96年12月7日所作如附件之分配表，就次序6被上訴人所分配
    金額逾200萬元部分應予剔除，不得列入分配。
二、被上訴人則以：鄭筱芳先於93年8月5日擔任訴外人鄭欣怡對
    於伊850萬元借款之連帶保證人，借款期間自93年8月5日起
    至113年8月5日止。嗣鄭筱芳以系爭土地設定840萬元之最高
    限額抵押權時，於抵押權設定契約書第（21）申請登記以外
    之約定事項欄中第2項載明：「依照員山鄉農會不動產抵押
    契約書所載事項全部履行」，而鄭筱芳於設定系爭抵押權時
    ，所出具之「土地建築改良物抵押權設定契約書其他約定事
    項」，已載明抵押權擔保之範圍包括鄭筱芳對伊現在（包括
    過去所負，現在尚未清償）及將來所負在系爭抵押權設定契
    約書所定債權最高限額內之借款、票據、墊款、保證及其他
    與授信有關債務，故系爭抵押權所擔保之範圍自應包括前開
    鄭筱芳就鄭欣怡借款之連帶保證債務（下稱系爭連帶保證債
    務），上訴人雖已代鄭筱芳清償500萬元之借款債務，但鄭
    筱芳對伊所負系爭連帶保證債務則未清償，系爭抵押權所擔
    保之系爭連帶保證債務仍未消滅，伊得就系爭土地拍賣價金
    ，於系爭連帶保證債務範圍內，優先受償等語，資為抗辯。
    並對於上訴人之上訴，答辯聲明：上訴駁回。
三、兩造不爭執之事項：
  (一)鄭筱芳前於93年8月5日就鄭欣怡對於被上訴人850萬元之借
    款債務擔任連帶保證人，借款期間為自93年8月5日起至113
    年8月5日止，鄭欣怡尚欠本金843萬8055元未清償。
  (二)鄭筱芳另於94年7月7日向被上訴人借款700萬元，並以系爭
    土地設定系爭抵押權以為擔保。
  (三)上訴人於95年9月29日向鄭筱芳購買系爭土地，並於96年1月
    10日給付500萬本金及7232元利息予被上訴人用以清償鄭筱
    芳對於被上訴人之借款，被上訴人即於96年1月11日出具抵
    押權部分塗銷同意書，同意塗銷系爭156地號土地及其上房
    屋上之系爭抵押權登記。
  (四)鄭筱芳至96年8月2日止對於被上訴人之借款債務金額為200
    萬元。
四、本件兩造之主要爭執，為系爭連帶保證債務是否為系爭抵押
    權擔保效力所及，此一爭執，復以系爭抵押權登記之內容，
    是否包含「土地建築改良物抵押權設定契約書其他約定事項
    」（見原審卷，34頁）為前提。茲分述如下：
  (一)按物權具有優先效力，為確保第三人不因此而受有損害，乃
    民法第758條第1項規定，不動產物權，依法律行為而取得、
    設定、喪失及變更者，非經登記，不生效力，俾第三人得依
    登記機關所設登記資料，知悉不動產物權之內容，避免因不
    動產物權之優先效力而受損害。抵押權所擔保之債權，其種
    類及範圍，屬於抵押權之內容，依法自應經登記，始生物權
    之效力，然因抵押權所擔保之內容，可由當事人約定，如僅
    因其約定內容過於冗長，登記簿所列各欄篇幅不能容納，即
    認此內容欠缺公示性而否定其效力，亦不足因應交易之需要
    ，因此，實務上乃認為：「抵押權所擔保之債權，其種類及
    範圍，屬於抵押權之內容，依法應經登記，始生物權之效力
    ，但如因內容過於冗長，登記簿所列各欄篇幅不能容納記載
    ，可以附件記載，作為登記簿之一部分。因此關於最高限額
    抵押權所擔保之債權，雖未記載於土地登記簿，然於聲請登
    記時提出之最高限額抵押權設定契約書，有該項債權之記載
    者，此契約書既作為登記簿之附件，自為抵押權效力所及。
    」（最高法院84年台上字第1967號判例意旨參照）蓋抵押權
    約定之內容，雖不能容納於記載登記簿所列各欄內，但既經
    當事人以附件方式記載，並提出於登記機關，作為登記簿之
    一部分，則一般第三人仍可經由向地政機關查詢，知悉該抵
    押權擔保之範圍，不致於受不測之損害。因此，若當事人間
    就抵押權所擔保之範圍，於登記簿或作為登記簿之附件外，
    另有所約定，因一般第三人無從由地政機關知悉該抵押權所
    擔保之債權範圍，與不動產物權所應具備之公示性不符，參
    照民法前開規定及最高法院前揭判例意旨，自不能承認該另
    外約定部分亦為抵押權設定契約之內容，該部分自不在抵押
    權擔保之列。
  (二)本件上訴人主張系爭抵押權設定契約書第（21）欄申請登記
    以外之約定事項欄內第2項所稱「依照員山鄉農會不動產抵
    押契約書所載事項全部履行」，其中「員山鄉農會不動產抵
    押契約書」，係指原審卷附之「土地建築改良物抵押權設定
    契約書其他約定事項」（見原審卷，第34頁），而該「土地
    建築改良物抵押權設定契約書其他約定事項」並未提出於地
    政機關，作為系爭抵押權登記簿之附件，為被上訴人所不爭
    ，且有本院於發回更審前向宜蘭縣羅東地政事務所調取之系
    爭抵押權登記案件全件影本附卷可稽（見本院上字卷，第67
    頁以下）。該「土地建築改良物抵押權設定契約書其他約定
    事項」既未經地政機關列為系爭抵押權登記簿之附件，一般
    第三人不但無從由登記簿之記載內容，直接知悉系爭抵押權
    所擔保之債權範圍，亦無從由地政機關所保存之登記資料，
    間接知悉系爭抵押權擔保之債權範圍，依前開說明，該「土
    地建築改良物抵押權設定契約書其他約定事項」，因欠缺直
    接或間接之公示性，自不得列為系爭抵押權之內容，不在擔
    保範圍內。
  (三)前開「土地建築改良物抵押權設定契約書其他約定事項」既
    不得列為系爭抵押權之內容，則無論被上訴人是否依該「土
    地建築改良物抵押權設定契約書其他約定事項」，對鄭筱芳
    有系爭連帶保證債權，系爭抵押權之效力均不及系爭連帶保
    證債權。從而，被上訴人主張其對鄭筱芳之系爭連帶保證債
    權，得就拍賣系爭土地所獲得之價金，優先受償云云，為不
    可採。
五、被上訴人就上訴人主張鄭筱芳對於被上訴人之系爭借款債務
    金額為200萬元，並無爭執，系爭抵押權所擔保之原本債權
    ，僅為200萬元，是上訴人主張被上訴人依系爭抵押權得優
    先受分配之金額，即如附件所示第6次序之金額，以原本200
    萬元為限，逾此部分不得依該次序列入分配，應予剔除，為
    屬正當。
六、綜上所述，上訴人請求將臺灣宜蘭地方法院96年度執字第49
    96號給付票款強制執行事件，於96年12月7日所作如附件之
    分配表，就次序6被上訴人債權原本及分配金額逾200萬元部
    分應予剔除，不得列入分配，為有理由，應予准許。原審就
    此部分為上訴人敗訴之判決，尚有未洽。上訴意旨指摘原判
    決此部分不當，求予廢棄改判，為有理由。應由本院將原判
    決此部分廢棄，改判如主文第2項所示。
七、據上論結，本件上訴為有理由。依民事訴訟法第450條、第
    78條，判決如主文。
中    華    民    國    98    年    11    月    17    日
                    民事第七庭
                        審判長法  官  鄭三源
                              法  官  邱  琦
                              法  官  呂太郎
正本係照原本作成。
如不服本判決，應於收受送達後20日內向本院提出上訴書狀，其
未表明上訴理由者，應於提出上訴後20日內向本院補提理由書狀
（均須按他造當事人之人數附繕本）上訴時應提出委任律師或具
有律師資格之人之委任狀；委任有律師資格者，另應附具律師資
格證書及釋明委任人與受任人有民事訴訟法第466條之1第1項但
書或第2項（詳附註）所定關係之釋明文書影本。
中    華    民    國    98    年    11    月    19    日
                              書記官  黃千鶴
附註：
民事訴訟法第466條之1（第1項、第2項）：
對於第二審判決上訴，上訴人應委任律師為訴訟代理人。但上訴
人或其他法定代理人具有律師資格者，不在此限。
上訴人之配偶、三親等內之血親、二親等內之姻親，或上訴人為
法人、中央或地方機關時，其所屬專任人員具有律師資格並經法
院認為適當者，亦得為第三審訴訟代理人。

司法院資訊處製作；財團法人民間司法改革基金會備份。
